【裁判字號】    97,勞訴,4
【裁判日期】    970828
【裁判案由】    給付退休金
【裁判全文】
臺灣嘉義地方法院民事判決               97年度勞訴字第4號
原      告  甲○○
                        巷3號.
            己○○
                        樓2
            壬○○
            丙○○
                        1
            丁○○
                        號
            戊○○
                        號
            庚○○
                        號
            乙○○
共      同
訴訟代理人  湯光民律師
被      告  台灣中油股份有限公司
法定代理人  辛○○
訴訟代理人  黃裕中律師
上列當事人間請求給付退休金事件，本院於民國97年8月14日言
詞辯論終結，判決如下：
    主  文
被告應給付原告各如附表三「被告應補退休金差額」欄所示金額
，及各自附表三「利息起算日」所載日期起，均至清償日止，按
週年利率百分之五計算之利息。
原告其餘之訴駁回。
訴訟費用新台幣壹萬仟壹佰柒拾柒元，由被告負擔新台幣壹萬
貳仟壹佰貳拾元，餘由原告負擔。
本判決第一項於原告分別以附表三「原告供擔保金額」欄所示金
額供擔保後，各得假執行。但被告如分別以本判決第一項所示應
給付各該原告之金額預供擔保，得免為假執行。
原告其餘假執行之聲請駁回。
    事實及理由
壹、原告起訴主張：
一、原告甲○○、己○○、壬○○、丙○○、丁○○、戊○○、
    庚○○、乙○○等八人先後於民國五、六十年間受僱於被告
    台灣中油股份有限公司（原名: 中國石油股份有限公司）油
    品行銷事業部嘉南營業處，每月除有應領取之薪資外，被告
    復按月依夜間輪班次數額外給付夜點費、值夜費等經常性給
    與，屬勞動基準法第2條第3款所謂之工資，然被告在原告八
    人陸續退休後所給付之退休金，卻未將夜點費計入工資以計
    算平均工資，嗣經原告八人請求將夜點費計入工資並補發退
    休金差額，均遭被告拒絕。
二、夜點費的性質
  (一)夜點費是勞動基準法之經常性給與：
    依勞動基準法第55條第2項規定：「前項第一款退休金基數
    之標準，係指核准退休時一個月平均工資。」，至於所謂「
    工資」、「平均工資」，依同法第2條第3款、第4款規定：
    「三、工資：謂勞工因工作而獲得之報酬：包括工資、薪金
    及按計時、計日、計月、計件以現金或實物等方式給付之獎
    金、津貼及其他任何名義之經常性給與均屬之。四、平均工
    資：謂計算事由發生之當日前六個月內所得『工資』總額除
    以該期間之總日數所得之金額。」。可知，本法所謂之工資
    ，應包括下列條件：1、由雇主給付勞工；2、勞工因工作所
    獲得之對價；3、須為經常性之給與。其中：所謂經常性之
    給與，衹要在一般情形下經常可以領得之給付即屬之。此之
    「經常性」未必與時間上之經常性有關，而是指制度上之經
    常性而言。亦即，為雇主企業內之制度，雇主有支付勞工給
    與之義務時，該給與即為經常性給與，因為在既定制度下，
    勞工每次滿足該制度所設定之要件時，雇主即有支付該制度
    所訂給與之義務。倘雇主為改善勞工生活而給付非經常性給
    與；或為其單方之目的，給付具有勉勵、恩惠性質之給與，
    即非為勞工之工作給付之對價，與勞動契約上之經常性給與
    有別，應不得列入工資範圍之內。又所稱因工作所獲得之對
    價，由勞動契約之法理言之，若為勞工因提供勞務而由雇主
    所獲得之對價，本即應認定為工資。此對照觀之勞動基準法
    第2條第1款「從事工作獲致工資」，及民法第482條關於僱
    傭契約之定義提及「一方為他方服勞務，他方給付報酬」之
    條文文義，即可得知。至於何種給付構成勞務之對價，應以
    給付之性質為出發點；此處應探究該給付與勞務之提出是否
    處於同時履行之關係，雇主得否以勞工未提供勞務而拒絕某
    一給付，或當雇主不為某一給付，勞工得否拒絕勞務之提供
    等相關情狀予以判斷。準此，判斷是否為工資，不應以其給
    付名稱如何為基準，如此解釋始可防止雇主對勞工因工作而
    獲得之經常性報酬，不以工資之名義而改用其他名義，規避
    該給付計入平均工資內。勞動基準法施行細則第10條第9款
    所稱「夜點費」，係指勞工偶然可得之點心費用，此由同款
    規定之「差旅費、差旅津貼、交際費、夜點費及誤餐費」，
    均係偶然發生之費用，為不定期之給與可得而知。故雖給付
    名稱為夜點費、值夜費，但若非屬偶然發生之費用或非屬供
    作勞工可得之點心費用者，難認可排除於工資之項目外。
  (二)經查，原告為24小時輪值工作，而每月除領取薪資外，復按
    月依上班日數額外領取夜點費，而原告係24小時全天候、連
    續性現場作業，系爭夜點費係被告在工資外，針對輪值小夜
    班、大夜班之工作人員所發給，其金額固定，不因員工之工
    作內容、年資、級職不同而有差別，且依原告之工作性質，
    原告於夜間工作乃該公司員工一貫性、常態性之工作型態，
    而固定值大夜班又為原告固定之工作，與一般公司行號為應
    付臨時性之業務需求偶而為之者有間；又系爭夜點費，係針
    對有輪值大夜班、小夜班之勞工所給與，若未實際值班，則
    不得領取該夜點費，故系爭夜點費之給與，已成為原告因特
    定工作條件所形成固定常態工作中可取得之給與，為原告因
    經常性提供勞務所得之報酬，即具有「勞務對價性」及「經
    常性給與」之性質。況於夜間工作，不利於勞工之生活及健
    康，被告對夜間工作之勞工給予較日班勞工為高之工資，自
    屬合理，亦不違反勞基法關於薪資平等原則之規定，足見系
    爭夜點費係因環境、時間等特殊工作條件而對勞工所增加提
    出之現金給付，其本質具有「勞務對價」及「經常性給與」
    ，應屬工資之性質。
  (三)次查，94年6月14日修正前之勞基法施行細則第10條第9款雖
    將「差旅費、差旅津貼、交際費、夜點費及誤餐費等」排除
    於勞基法第2條第3款所稱之「其他任何名義之經常性給與」
    之外，然該款規定之差旅費、差旅津貼與交際費，因屬不確
    定之事項所支出，固可認定並非「經常性之給與」，惟系爭
    夜點費係屬勞工之工作對價，且具經常性，已如上述，與該
    款所稱之「夜點費」顯不相同，尚難以系爭夜點費與94年6
    月14日修正前勞基法施行細則第10條第9款規定之夜點費係
    使用同一名稱，遽將系爭夜點費排除於勞基法第2條第3款所
    定「經常性給與」之外。而勞基法施行細則於94年6月14日
    修正時，已將第10條第9款有關夜點費及誤餐費之規定刪除
    ，其修正理由為：「見於事業單位迭有將『輪班津貼』或『
    夜勤津貼』等具有工資性質之給付，以『夜點費』或『誤餐
    費』名義發放，以減輕雇主日後平均工資之給付責任，實有
    欠妥，爰修正刪除勞動基準法施行細則第10條第9款之『夜
    點費』或『誤餐費』規定，嗣後有關夜點費及誤餐費是否為
    工資，應依該法第2條第3款規定及上開原則，個案認定。（
    行政院勞工委員會94年6月20日勞動二字第0940032710號令
    參照）。
  (四)再按工資係勞工因工作而獲得之報酬，包括工資、薪金及按
    計時、計日、計月、計件以現金或實物等方式給付之獎金、
    薪津及其他任何名義經常性給與均屬之，勞基法第2條第3款
    已有明文。是雇主給與之實物，只要符合係為勞務之對價及
    經常性給與之特質，即不脫工資之範疇，而系爭夜點費之本
    質既具有「勞務對價」及「經常性給與」之特性，應屬工資
    之性質，已如前述，自不因給付名稱變易而受限制，亦非以
    雇主主觀之意思為據，而應基於客觀判斷。而查，一般工資
    中有部分項目之給付，並不考量員工之作業種類及複雜性、
    學經歷及技能、勞力及勞心程度、年資及職級等條件，而均
    給與相同一致之數額者，足見在認定是否屬工資之範圍時，
    應以是否屬經常性之勞務對價為要件，其給付之項目名稱或
    其金額是否與其他員工一致，並非認定工資之依據，是被告
    不論其員工作業種類及其工作複雜性、經驗、學歷、智力、
    技能、勞心度、勞力度、年資、級職之不同，而統一發給相
    同金額之夜點費，亦不因此而影響系爭夜點費所具有之工資
    本質；且薪資之結構亦有單純與複雜之分，工作底薪未予調
    整，亦不表示薪資結構之其他項目不得調整，被告既將系爭
    夜點費隨物價指數而作調整，適足以反映出系爭夜點費為夜
    間提供工作勞務之對價，而非恩惠性給與。
  (五)倘夜點費係供員工購買宵夜、點心之用，則宵夜、點心之價
    額本不因輪值中、晚班而有差異，故中班夜點費金額原應與
    晚班夜點費金額一致，然系爭中班夜點費與晚班夜點費金額
    差距達一倍之多；且從晚班夜點費較中班夜點費多出一倍金
    額觀之，此顯係因輪值大夜班較林質小夜班更不利於勞工之
    生活及健康，為報償其提供勞務相異之辛勞程度，而給與不
    同金額之對象，故夜點費確為勞務之對價。
  (六)國營事業管理法第14條：「國家事業應撙節開支，其人員待
    遇及福利，應由行政院規定標準，不得為標準以外之開支」
    。經濟部所屬事業機構用人費薪給管理要點第10條第2項：
    「各式業機構主持人應依企業化精神合理訂定所屬人員薪給
    標準」。上開規定均未認夜點費、值夜費非工資，被告執此
    抗辯夜點費、值夜費並非工資，依法無據，而不可採。被告
    另辯稱夜點費、值夜費未經經濟部核定為工資。然「經濟部
    所屬事業機構列入計算平均工資之給與項目表」之內容，係
    工資項目以外得列入平均工資計算之「加給」、「津貼」項
    目，並非關於工資本身之認定，故尚不得僅以夜點費、值夜
    費未列入該項目表，即遽認其非工資。又公營事業機構員工
    待遇授權訂定基本原則三：「生活保障：為確保員工基本生
    活，事業機構所定定之待遇標準不得低於勞動基準法所定之
    基本工資。」是故被告所主張之國營事業法亦未排除勞動基
    準法有關夜點費為經常性給與之規定。
三、基上，爰本於勞動契約之法律關係及勞動基準法第55條之規
    定請求，並聲明：(一)被告應給付原告如附表一「被告應補退
    休金額」欄所示之金額，及自附表一所載利息起算日起至清
    償日止，按週年利率百分之五計算之利息；(二)訴訟費用由被
    告負擔；(三)原告願供擔保請准宣告假執行。
貳、被告答辯：
一、夜點費非屬勞動基準法第2條第3款所稱工資：
  (一)按工資，係勞工因工作而獲得之報酬，包括工資、薪金及按
    計時、計日、計月、計件以現金或實物等方式給付之獎金、
    津貼及其他任何名義之經常性給與均屬之，勞基法第2條第3
    款定有明文。所謂「其他任何名義之經常性給與」，乃係就
    其他可能之工資給與為概括性之規定，為前段所例示工資型
    態以外之獨立工資給付型態，該經常性之工資給與，除須具
    經常性給與性質外，並須排除勞基法施行細則第10條所列之
    給與（最高法院93年度台上字第44號判決要旨參照）。是判
    斷雇主之給與是否屬於工資，須符合「勞工因工作而獲得之
    報酬」及「經常性給與」之性質。至於雇主若為改善勞工生
    活或激勵勞工而給付非經常性給與或為單方之目的，給付具
    有勉勵、恩惠性質之給與，即非勞工之工作給付之對價，無
    論其係固定發放與否，倘未變更其獎勵恩惠給與性質，亦不
    得列入工資範圍之內（最高法院91年度台上字第897號判決
    參照）。
  (二)次按「雇主對勞工不得因性別而有差別之待遇。工作相同、
    效率相同者，給付同等之工資」、「勞工每日正常工作時間
    不得超過八小時，每二週工作總時數不得超過八十四小時」
    、「勞工工作採晝夜輪班制者，其工作班次，每週更換一次
    。但經勞工同意者不在此限。依前項更換班次時，應給予適
    當之休息時間」，勞基法第25、30、34條分別定有明文。可
    知「晝夜輪班制」乃法所明定之工作型態，且勞基法除規定
    其工作班次，每週應更換1次外，未見有其他特別規定，亦
    未有雇主應另外加給任何工資之規定，堪認「晝夜輪班制」
    屬正常工作時間之範圍內，雇主依法毋庸為任何額外之給付
    ，此與勞基法第24條所定雇主延長勞工工作時間則應另加給
    「延時工資」（即加班費）之情形不同。本件被告之員工作
    業方式採24小時早、中、夜三班輪流制，各班工作性質皆相
    同，僅服勤時間有不同，此工作型態原告受僱時即知悉，並
    為勞動契約之內容；而上開輪班情形，係於固定期間內更換
    輪班表，每人皆須輪值早、中或夜班，本件夜點費之發放對
    象，係實際輪值中、夜班之員工，於一般正常之工資外，中
    班另給予夜點費150元，夜班另給予夜點費300元，且不論員
    工本薪高低，每一員工領取之夜點費金額均相同，亦不因員
    工作業種類及其工作複雜性、經驗、學歷、智力、技能、勞
    心度、勞力度、年資、級職之不同而有差異等情，足徵夜點
    費非關勞務之對價，否則應比照薪資高低而異。揆諸前揭說
    明，被告公司依法無須對從事中、夜班之員工給付較多之工
    作報酬，亦即被告公司於一般正常工資外，雖對輪值中、夜
    班之員工再給與夜點費，縱令該夜點費係經常性之給與，惟
    既屬額外之給與，難認係勞工工作之對價，而係上訴人公司
    因體恤輪班制而於夜間工作勞工之辛勞所為之恩惠性給與。
  (三)又原告以勞動基準法施行細則第10條第9款所稱「夜點費」
    ，係指勞工偶然可得之點心費用，此由同款規定之「差旅費
    、差旅津貼、交際費、夜點費及誤餐費」，均係偶然發生之
    費用，為不定期之給與可得而知。故雖給付名稱為夜點費，
    但若非屬偶然發生之費用或非屬供作勞工可得之點心費用者
    ，難認可排除於工資之項目外云云，但查，勞動基準法施行
    細則第10條第9款規定於94年6月15日修正時，勞委會已將原
    第10條第9款有關「夜點費」及「誤餐費」刪除，依其刪除
    理由係：「事業單位發給之夜點費，如係雇主為體恤夜間輪
    班工作之勞工，給與購買點心之費用，誤餐費如係因耽誤勞
    工用餐所提供之餐費，則非屬該法所稱之工資。鑒於事業單
    位迭有將『輪班津貼』或『夜勤津貼』等具有工資性質之給
    付，以『夜點費』或『誤餐費』名義發放，以減輕雇主日後
    平均工資之給付責任，實有欠妥，爰修正刪除勞動基準法施
    行細則第10條第9款之『夜點費』或『誤餐費』規定，嗣後
    有關夜點費及誤餐費是否為工資，應依該法第2條第3款規定
    及上開原則，個案認定」等語，並未明示凡給與之「夜點費
    」及「誤餐費」必屬工資。另依勞委會94年6月20日勞動二
    字第0940032710號令：「.... 事業單位發給之夜點費如係
    雇主為體恤夜間輪班工作之勞工，給予購買點心之費用，誤
    餐費如係因耽誤勞工用餐所提供之餐費，則非屬該法所稱之
    工資。‧‧‧嗣後有關夜點費及誤餐費是否為工資，應依該
    法（即勞基法）第2條第3款規定及上開原則，個案認定。」
    ，並未因勞基法施行細則刪除原第10條第9款之「夜點費」
    ，即逕謂夜點費當然為工資之一部分，益徵夜點費是否屬於
    工資，仍應視其是否符合「勞務對價性」及「給與經常性」
    二要件而斷，尚不能僅以前揭勞基法施行細則之修正，即遽
    認夜點費係屬工資。
二、由被告發放夜點費之沿革、調整方式與金額，亦應認定被告
    發放夜點費係屬雇主之恩給，不應列入平均工資內計算：
  (一)就發放起源及沿革以觀，被告發放夜點費最早可追溯到日據
    時代即以「實物」作為夜間點心。嗣後因環境變更遂改以膳
    食代金發放，直至77年始全面施行。且自民國40年起「中國
    石油股份有限公司高雄港輪油站工員加班及報支誤餐費夜點
    費辦法」乃目前最早採用「夜點費」一詞之文獻資料，之後
    被告公司於77年全面法制化施行；依上開辦法第四點明確規
    定「夜間工作超過午夜十二時者，可報支夜點費，超過時間
    另報加班費」。由此可知，夜間工作之辛勞與勞務付出，已
    由「加班費」予以填補，夜點費乃雇主「額外」給予之恩惠
    ；又上開辦法第五點亦規定：早晨加班僅報加班費不另報早
    點費等語，是將第四點與第五點兩相對照可以發現，雖同為
    加班，但被告公司僅核發夜點費，並不核發早點費，故不論
    是夜點費或早點費，均非勞務之對價，與工作無關，而屬雇
    主之恩給。
  (二)就金額調整觀之，發放金額與職務無關，而非勞務之對價：
    「夜點費」發放金額，係對於實際輪值中班、夜班之員工，
    不輪具工本薪高低，每一員工領取之金額均完全相同，並不
    因員工作業種類及其工作複雜性、經驗、學歷、智力、技能
    、勞心度、勞力度、年資、級職之不同而有差異等情，此在
    公營事業單位通常均已年資、級職做為薪資計算標準之制度
    明顯不同，是「夜點費」顯非「勞務之對價」。
  (三)被告公司所發放「夜點費」之數額，69年5月：25元、70年4
    月：30元、77年11月：110元、78年8月：125元、88年4月：
    150元，應與當時之宵夜或點心之物價水準相當，而非按公
    營事業調薪比例進行調整，益徵夜點費乃雇主之恩給，而非
    勞務之對價。
三、就國營事業員工薪資之勞動條件，國營事業管理法係勞動基
    準法之特別法，故本件應優先適用國營事業管理法。又國營
    事業係依國家資本所設立之公司，各事業所產生之鉅額盈餘
    為供國家財政目的之所需，國營事業管理法第1條明定「國
    營事業之管理，依本法之規定」及同法第14條「國營事業，
    應撙節開支，其人員待遇及福利，應由行政院規定標準，不
    得為標準以外之開支」，因此，經濟部所屬事業員工向未曾
    以公司有鉅額盈餘要求比照民間企業發給高額獎金及享有優
    渥福利，或高於公務人員調薪之幅度辦理，凡薪資待遇、福
    利或其他給與事項，均須依「國營事業管理法」及行政院訂
    定之有關規定，報請行政院核定辦理，依前開各項說明，及
    行政院人事行政局81年10月28日81局肆字第36543號函釋，
    夜點費原係由各機關衡酌實際需要自行支非由行政院核定之
    ，並以輪值夜班之人員為支給對象，尚非普遍性給與，且各
    機關支給標準不一，仍宜由各機關 (構)衡酌實際需要，核
    酌是否繼續支給或逕予取消。綜上，夜點費之性質本即非屬
    工資。」、「查本部所屬事業人員退休撫卹及資遣辦法作業
    手冊第3頁有關『計算平均工資之經常性給與』略以，各機
    構人員支薪工資，除單一薪給及延長工作時間工資外，本部
    核准併入平均工資計算之經常，往給與者如附表，其餘項目
    不列入平均工資計算，故夜點費自始未計入平均工資之計算
    。」等語，是夜點費應屬「國營事業管理法」福利事項，並
    非人員待遇或勞動報酬。
四、又查被告為經濟部所屬國營事業機構，並採行單一俸給制度
    ，即將任職於被告所得享有之福利均列入薪給內，相較於非
    單一薪給之其他軍公教人員，相同職等之職務，採單一薪給
    制之機構，員工之薪給金額均較非採單一薪給制者為高，故
    被告所屬員工除薪給外，各種加給、津貼或其他額外給付，
    均應與以限縮，而較非採行單一薪給制之員工為少，俾使相
    同職等之廣義公務人員，所得領取之總金額，不致差距過大
    ，而造成薪給不公平之情形出現，是審酌夜點費之性質，自
    應將單一薪給制之精神列入考量之客觀要件。且廣義公務人
    員薪給，有一共通原則，即按各人員職等予以給薪，是任職
    於政府機關或所屬機構，對不同職等之人員給予不同金額之
    薪資、加給或津貼，實為在此一領域中之常態，是縱在同一
    工作地點、同一時段內從事相同性質工作，其所獲得之薪資
    、加給或津貼，多會隨著職等不同而有所差異，故廣義公務
    人員所得獲取之勞務報酬，衡諸通常經驗法則，均會與其職
    等成正比，反之，若為齊頭式給與，通常應與職務內容無關
    ，而屬被告公司之恩給，否則最高法院91年度台上字第897
    號判決所稱「獎勵恩給與性質之給與」，實務上似無存在之
    可能，是被告所屬員工所領取之夜點費，亦應將前揭廣義公
    務人員按級職差異有不同對價報酬之核薪準則併予考量。
五、並聲明：(一)原告之訴及假執行聲請均駁回；(二)訴訟費用由原
    告負擔；(三)如受不利判決，願供擔保請准免為假執行。
、本件依民事訴訟法第270條之1第1項第3款規定，整理並協議
    兩造不爭執事項暨簡化爭點為：
一、兩造不爭執之事項：
    原告原均任職於被告，所擔任之職務須輪值三班制，退休生
    效日期、勞基法實施前後退休金基數及計算平均工資期間實
    領夜點費各月金額如附表二所示。
二、經兩造協議簡化之爭點
  (一)夜點費、值夜費性質上是否屬於工資？
  (二)原告主張應將夜點費、值夜費納入退休平均工資計算，請求
    補發退休金差額，是否有理由？
肆、本院得心證之理由：
一、按工資係勞工因工作而獲得之報酬，包括工資、薪金及按計
    時、計日、計月、計件以現金或實物等方式給付之獎金、津
    貼及其他任何名義經常性給與均屬之，勞動基準法第2 條第
    3 款定有明文。準此，所謂工資，應屬「勞務之對價」及「
    經常性之給與」，至於其給付名稱為何，則非所問。故系爭
    夜點費是否工資之一部內容，自應以該給付是否為勞工給付
    勞務之對價，屬於經常性給與為斷。原告為24小時輪值工作
    ，而每月除領取薪資外，復按月依上班日數額外領取夜點費
    ，而被告公司係24小時全天候、連續性現場作業，系爭夜點
    費係被告公司在工資外，針對輪值小夜班、大夜班之工作人
    員所發給，其金額固定，不因員工之工作內容、年資、級職
    不同而有差別，且依被告公司之工作性質，原告於夜間工作
    乃該公司員工一貫性、常態性之工作型態，而固定值大夜班
    又為原告固定之工作，與一般公司行號為應付臨時性之業務
    需求偶而為之者有間；又系爭夜點費，係針對有輪值大夜班
    、小夜班之勞工所給與，其金額固定，並不因勞工之工作內
    容、年資、級職不同而有差別，惟如未實際值班，則不得領
    取該夜點費，故系爭夜點費之給與，已成為原告因特定工作
    條件所形成固定常態工作中可取得之給與，為原告因經常性
    提供勞務所得之報酬，即具有「勞務對價性」及「經常性給
    與」之性質。況於夜間工作，不利於勞工之生活及健康，被
    告公司對夜間工作之勞工給予較日班勞工為高之工資，自屬
    合理，亦不違反勞動基準法關於薪資平等原則之規定，足見
    系爭夜點費係因環境、時間等特殊工作條件而對勞工所增加
    提出之現金給付，其本質具有「勞務對價」及「經常性給與
    」，應屬工資之性質。
二、次查94年6月14日修正前之勞動基準法施行細則第10條第9款
    雖將「差旅費、差旅津貼、交際費、夜點費及誤餐費等」排
    除於勞動基準法第2條第3款所稱之「其他任何名義之經常性
    給與」之外，然該款規定之差旅費、差旅津貼及交際費，因
    屬不確定之事項所支出，固可認定並非「經常性之給與」，
    惟系爭夜點費係屬經常性給與之勞工工作對價，自與該條款
    所稱之「夜點費」有不同，尚難以系爭夜點費與94年6月14
    日修正前勞動基準法施行細則第10條第9款規定之夜點費係
    使用同一名稱，遽將系爭夜點費排除於該法第2條第3款所定
    「經常性給與」之外。況該施行細則於94年6月14日修正時
    ，已將第10條第9款有關夜點費及誤餐費之規定刪除，其修
    正理由為：「鑒於事業單位迭有將『輪班津貼』或『夜勤津
    貼』等具有工資性質之給付，以『夜點費』或『誤餐費』名
    義發放，以減輕雇主日後平均工資之給付責任，實有欠妥，
    爰修正刪除勞動基準法施行細則第10條第9款之『夜點費』
    或『誤餐費』規定，嗣後有關夜點費及誤餐費是否為工資，
    應依該法第2條第3款規定及上開原則，個案認定。」（行政
    院勞工委員會94年6月20日勞動二字第0940032710號令參照
    ），是被告公司此部分抗辯，尚非可採。
三、又國營事業管理法第14條規定，國家事業應撙節開支，其人
    員待遇及福利，應由行政院規定標準，不得為標準以外之開
    支；又經濟部所屬事業機構用人費薪給管理要點第10條第2
    項規定：「各事業機構主持人應依企業化精神合理訂定所屬
    人員薪給標準」。上開規定均未認夜點費、值夜費非工資，
    被告執此抗辯夜點費、值夜費並非工資，依法無據，而不可
    採。另被告辯稱夜點費、值夜費未經經濟部核定為工資，然
    「經濟部所屬事業機構列入計算平均工資之給與項目表」之
    內容，係工資項目以外得列入平均工資計算之「加給」、「
    津貼」項目，並非關於工資本身之認定，故尚不得僅以夜點
    費、值夜費未列入該項目表，即遽認其非工資。
四、被告復辯稱由系爭夜點費之況革以觀，系爭夜點費僅係其對
    夜間工作之職員提供夜班點心，幾經修改，被告公司才於77
    年全面施行改以全面發放現金，可知夜點費並非勞務之對價
    ，而是雇主之恩給云云。惟上開勞動基準法第2條第3款已就
    「工資」之定義明文規定，是雇主給予之實物，只要符合係
    為勞務之對價及經常性給與之特質要件，即不脫工資之範疇
    ，系爭夜點費之本質既具有「勞務對價」及「經常性給與」
    之特性，即屬工資之一種，自不因給付名稱不同而受限制，
    或以雇主主觀之意思為據，而應基於客觀事實判斷之，故不
    能僅以雇主主觀認定系爭夜點費係恩惠性給予，即否認其為
    工資之本質。另被告雖辯稱系爭夜點費僅限於輪值大、小夜
    班之人員始能享有，不因員工本薪高低、作業種類、工作複
    雜性、經驗、學歷、智力、技能、勞心度、勞力度、年資、
    級職之不同而有差異，夜點費應非「勞務之對價」，且系爭
    夜點費隨誤餐費同時、同幅度調整，並隨物價指數而調整，
    與工作調薪無關，足見夜點費並非薪資項目，亦非工作之對
    價等語。然工資之給付固可能因受僱人之勞力付出、智識程
    度或工作性質而有差別，但仍有部分項目之給付，並不考量
    上開條件，而均給與相同一致之數額者，足見上開條件並非
    認定是否屬於「工資」之依據。且薪資之結構亦有單純與繁
    複之分，工作底薪未予調整，亦不表示薪資結構之其他項目
    不得調整，被告既將系爭夜點費隨物價指數而作調整，適足
    以反映出系爭夜點費為夜間提供工作勞務之對價報酬，而非
    恩惠性給與，是被告此部分所辯，亦無可採。
五、綜上所述，原告主張夜點費係因工作而獲得之經常性給與，
    為工資之一部分，應列入計算平均工資之範圍，並據以計算
    應補發之退休金差額等語，洵屬有據；又雇主應給付之勞工
    退休金應自勞工退休之日起30日內給付之，勞動基準法施行
    細則第29條第1項亦規定甚明。從而，原告本於勞動契約之
    法律關係，依勞動基準法第55條規定，請求被告給付其等各
    如附表三「被告應補退休金額」欄所示金額之退休金，及各
    自附表三所示「利息起算日」所示日期起，均按年息百分之
    5計算之利息，為有理由，逾此範圍之請求，即屬無據，應
    予駁回。
伍、本件待證事實已臻明確，兩造其餘之攻擊防禦方法及舉證，
    經本院斟酌後，認於判決結果已不生影響，爰不一一詳為論
    述。
陸、按法院為終局判決時，應依職權為訴訟費用之裁判，民事訴
    訟法第87條第1項定有明文。本件第一審裁判費新台幣13,17
    7元，本院依兩造勝敗比例酌定訴訟費用之負擔，爰判決如
    主文第三項所示。
柒、兩造陳明願供擔保聲請宣告假執行及免為假執行，均核無不
    合，爰酌定相當擔保金額併准許之，至原告敗訴部分，其假
    執行之聲請已失所附麗，應併予駁回。
捌、據上論結，本件原告之訴為一部有理由，一部無理由，依民
    事訴訟法第79條、第87條第1項、第390條第2項、第392條第
    2項，判決如主文。
中    華    民    國    97    年    8     月    28    日
                  民二庭法  官  林中如
以上正本係照原本作成
如對本判決上訴須於判決送達後20日內向本院提出上訴狀
中    華    民    國    97    年    8     月    28    日
                        書記官  林柑杏
附表一：
┌───┬─────┬──────────┐
│姓  名│被告應補退│利息起算日（自原告退│
│      │休金差額  │休後30日之翌日起算）│
├───┼─────┼──────────┤
│甲○○│93,338元  │96.12.02            │
├───┼─────┼──────────┤
│己○○│186,092元 │96.12.02            │
├───┼─────┼──────────┤
│壬○○│200,621元 │94.06.01            │
├───┼─────┼──────────┤
│丙○○│169,150元 │97.01.01            │
├───┼─────┼──────────┤
│丁○○│77,181元  │96.02.01            │
├───┼─────┼──────────┤
│戊○○│209,450元 │97.01.01            │
├───┼─────┼──────────┤
│庚○○│195,302元 │97.01.01            │
├───┼─────┼──────────┤
│乙○○│96,029元  │96.10.02            │
└───┴─────┴──────────┘
附表二：
┌───┬────┬────┬────┬───────────────────────┐
│姓  名│退休生效│勞基法實│勞基法實│計算平均工資期間實領夜點費各月金額(元)        │
│      │日期    │施前退休│施後退休├───┬───┬───┬───┬───┬───┤
│      │        │金基數  │金基數  │前六月│前五月│前四月│前三月│前二月│前一月│
├───┼────┼────┼────┼───┼───┼───┼───┼───┼───┤
│甲○○│96.11.01│29.83333│15.16667│1950  │1350  │1950  │1800  │1950  │1800  │
├───┼────┼────┼────┼───┼───┼───┼───┼───┼───┤
│己○○│96.11.01│30.45833│14.54167│3750  │3150  │4050  │4200  │3750  │3750  │
├───┼────┼────┼────┼───┼───┼───┼───┼───┼───┤
│壬○○│94.05.01│31.37500│13.62500│3750  │4050  │3450  │4800  │3750  │4350  │
├───┼────┼────┼────┼───┼───┼───┼───┼───┼───┤
│丙○○│96.12.01│30.20833│14.79167│3450  │3750  │3150  │3750  │3450  │3150  │
├───┼────┼────┼────┼───┼───┼───┼───┼───┼───┤
│丁○○│96.01.01│31.37500│13.62500│1950  │1650  │1650  │1650  │1800  │1650  │
├───┼────┼────┼────┼───┼───┼───┼───┼───┼───┤
│戊○○│96.12.01│24.50000│20.50000│3750  │3900  │3750  │3900  │3900  │3750  │
├───┼────┼────┼────┼───┼───┼───┼───┼───┼───┤
│庚○○│96.12.01│30.58333│14.41667│2550  │5250  │3300  │5100  │3450  │4650  │
├───┼────┼────┼────┼───┼───┼───┼───┼───┼───┤
│乙○○│96.09.01│30.58333│14.41667│1950  │1950  │2250  │1950  │1650  │1800  │
└───┴────┴────┴────┴───┴───┴───┴───┴───┴───┘
附表三：
┌───┬─────┬──────────┬─────┐
│姓  名│被告應補退│利息起算日（自原告退│原告供擔保│
│      │休金差額  │休後30日之翌日起算）│金額      │
├───┼─────┼──────────┼─────┤
│甲○○│82,492元  │96.12.02            │28,000元  │
├───┼─────┼──────────┼─────┤
│己○○│173,682元 │96.12.02            │58,000元  │
├───┼─────┼──────────┼─────┤
│壬○○│189,753元 │94.06.01            │64,000元  │
├───┼─────┼──────────┼─────┤
│丙○○│155,250元 │97.01.01            │52,000元  │
├───┼─────┼──────────┼─────┤
│丁○○│76,841元  │96.02.01            │26,000元  │
├───┼─────┼──────────┼─────┤
│戊○○│172,738元 │97.01.01            │58,000元  │
├───┼─────┼──────────┼─────┤
│庚○○│192,954元 │97.01.01            │65,000元  │
├───┼─────┼──────────┼─────┤
│乙○○│82,802元  │96.10.02            │28,000元  │
└───┴─────┴──────────┴─────┘


司法院資訊處製作；財團法人民間司法改革基金會備份。
